【裁判字號】    91,交易,314
【裁判日期】    920828
【裁判案由】    公共危險等
【裁判全文】
臺灣桃園地方法院刑事判決                        九十一年度交易字第三一四號
    公  訴  人  臺灣桃園地方法院檢察署檢察官
    被      告  甲○○
右列被告因公共危險案件，經檢察官提起公訴（九十一年度偵字第四九三三號），本
院判決如左：
        主  文
甲○○服用酒類，不能安全駕駛動力交通工具而駕駛，處有期徒刑柒月。
        事  實
一、甲○○於民國九十一年三月五日夜間十時起，在桃園縣龜山鄉下湖村友人住處附
    近，與友人飲酒，酒後已知自己陷於酒醉，注意力、反應力均不佳，致不能安全
    駕駛動力交通工具之情形下，竟仍於翌日即同年三月六日凌晨，駕駛車牌號碼Ｍ
    Ｇ－七七八八號之自用小貨車，沿桃園縣桃園市○○路往三民路方向行駛，於同
    日凌晨一時二十分許，行經成功路之中國國際商業銀行前，因不勝酒力，且未保
    持安全距離，竟自後追撞同向在前，由丁○○所駕駛車牌號碼九Ｇ—五三四二號
    之自用小客車，幸未致人受傷或死亡；詎甲○○非但未下車察看，反因畏罪情虛
    ，仍駕車沿成功路右轉三民路，再右轉復興路，再右轉民生路方向加速逃逸，丁○○見狀則緊追在後，迄同日一時三十分許，甲○○駛經民生路與成功路口時，
    本應注意汽車於市區路段行駛時速不得超過四十公里，及飲酒後吐氣所含酒精成
    份超過每公升０．二五毫克以上者不得駕車等規定，以避免發生交通危險，惟仍
    疏未注意，僅顧逕自駕車逃跑，猶以遠逾時速四十公里之速度疾駛，適有乙○○
    駕駛車牌號碼ＭＪ—八四二七號之自用小客車，自其對向駛來欲左轉成功路，甲○○見狀雖欲閃避，惟因車速過快，且酒後反應及判斷能力均低於平時，避煞皆
    不及之情形下，迎面撞上乙○○之前述自用小客車，造成乙○○受有脊髓損傷之
    傷害，被告始停歇未再逃跑，嗣為警據報及時趕至，當場查獲被告，經當場測試
    呼氣酒精濃度，鑑驗結果其呼氣酒精濃度竟高達每公升一‧一五毫克。
二、案經乙○○訴由桃園縣警察局桃園分局報請臺灣桃園地方法院檢察署檢察官偵查
    起訴。
        理  由
一、訊據被告對於前述犯罪事實均坦承不諱，核與其警詢及偵查訊問筆錄均符，並有
    證人即被告所撞及第一輛車之駕駛人丁○○、被害人乙○○之警詢及偵查訊問筆
    錄，證人即目擊被告撞及乙○○所駕駛自用小客車，致乙○○受傷經過之王景倫
    之警詢筆錄，均經被告同意下，提示被告所不否認在卷；另有被告酒後測試觀察
    紀錄表、桃園縣警察局道路交通事故現場測繪紀錄表、桃園縣警察局道路交通事
    故調查報告表、被告呼氣酒精濃度測試列印單（上載呼氣酒精濃度每公升一‧一
    五毫克）、桃園縣警察局舉發違反道路交通管理事件通知單影本、乙○○之診斷
    證明書各一件，及現場照片八幀附卷可查。按行車速度，依標誌之規定，若無標
    誌時，在市區道路，時速不得超過四０公里；汽車駕駛人，飲酒後其吐氣所含酒
    精成份超過每公升０．二五毫克以上者，不得駕車，道路交通安全規則第九十三
    條第一項第一款前段、第一百十四條第二款分別定有明文。「道路交通安全規則
    」係依據道路交通管理處罰條例第九十二條之授權，由行政機關訂定發布，性質
    上屬法規命令（授權命令），其授權之目的，依據母法即道路交通管理處罰條例
    第一條之規定，係為加強道路交通管理，維護交通秩序，確保交通安全，且觀該
    規則整體所表現之關聯意義，並寓有保護使用道路之人車權利或自由之意；違反
    前述時速及不得酒後駕車之規定者，道路交通管理處罰條例第四十條、第三十五
    條第一項第一款並分別定有處罰規定。經查本案車禍地點之道路狀況為直路，屬
    市區道路，行車時速限制為四十公里，有前述道路交通事故調查報告表、車禍現
    場相片在卷足憑。被告本應以符合道路交通安全規則規定之時速四十公里以下速
    度行駛，被告竟未注意而不遵守該等規定，冒然以遠逾此時速之高速行駛，有證
    人等之警詢及偵查訊問筆錄，均經提示被告所不否認在卷，且被告被逮捕後，呼
    氣酒精濃度高達每公升一‧一五毫克，有前述測試列印單，經提示被告所不否認
    在卷，及桃園縣警察局舉發違反道路交通管理事件通知單、道路交通事故調查報
    告表各一件在卷為證。被告之違規行為製造了一個不被社會所容許，而可能發生
    車禍的危險，又被告因超速及酒後駕車造成之注意力不集中，所製造的此一不被
    容許的危險，本院確信被告如遵守前述交通規則在內之規範等行為，即有可能不
    致追撞被害人之車輛時，被害人受傷之結果即不致發生，是被告未遵守此等交通
    規則等規範之行為，升高了對於被害人的危險，因而本院確信發生在被害人身上
    的傷害結果應歸責於被告。次按前述交通規則之規範目的正係在為保護參與道路
    交通者的生命、身體安全，與刑法規範保障生命、身體法益的目的相當。綜上所
    述，被害人傷害之結果在客觀上可歸責於被告之過失行為，其間即有因果關係。
    被告過失致傷之事證明確，應予依法論罪科刑。
二、另查被告於案發後經警為酒精濃度之測試，其呼氣酒精濃度高達每公升一‧一五
    毫克，業如前述。本案尚待深究者，係被告服用酒類駕駛汽車上路之行為，是否
    已達不能安全駕駛動力交通工具而駕駛之犯行，而與前述過失致傷之犯行，又應
    如何論罪科刑。
（一）按服用毒品、麻醉藥品、酒類或其他相類之物，不能安全駕駛動力交通工具而
      駕駛者，民國八十八年四月二十三日生效施行之刑法第一百八十五條之三，將
      之列於公共危險罪處罰，本條係採抽象危險犯之立法，亦即行為人有服用毒品
      、麻醉藥品、酒類或其他相類之物之行為，致不能安全駕駛動力交通工具而仍
      駕駛者，立法者即擬制行為人所為將製造一個社會所不容許之危險，而不待行
      為人駕駛動力交通工具已發生具體危害之公共危險為必要，學理上稱此為抽象
      危險犯，此種規定有先進國家如德、美等國之立法先例可資參考，為現代給付
      福利國家為實現對人民之生存照顧義務，基於國家維護公益之立場，所為保障
      人民權益之立法。又學理上本條亦屬行為犯之性質，被告一經有此不能安全駕
      駛而駕駛之行為即成立本罪，不以發生具體危害結果為必要。至所稱「不能安
      全駕駛」，係不確定之法律概念，主管機關法務部即有必要提供較為具體之判
      斷標準，就服用毒品、麻醉藥品部分固有明確之判斷標準，就服用酒類部分，
      參諸道路交通安全規則第一百十四條第二款飲酒後其吐氣所含酒精成分超過每
      公升．二五毫克以上者不得駕車，否則依道路交通管理處罰條例第三十五條
      第一項第一款處以行政罰（九十年六月一日起，法律效果為處以新臺幣一萬五
      千元以上六萬元以下罰鍰，並當場禁止其駕駛及吊扣其駕駛執照一年），而處
      以刑罰之行為較處以行政罰之行為應具有更大之不法性，亦即二者在不法的「
      量」上應有所區別，是法務部所訂定之處罰認定標準自應超過前揭標準，方符
      刑罰最後性之原則。按參考國外先進國家如德、美等國之認定標準，對於行為
      人如飲酒後其吐氣所含酒精成分已達每公升．五五毫克或血液濃度達．一
      一％以上，肇事率為一般正常人之十倍，應認已達「不能安全駕駛」之標準，
      法務部八十八年五月十八日法八八檢字第一六六九號函定有明文，此一認
      定標準係有權機關用以補充並明確本條所謂不能安全駕駛之構成要件，自得為
      法院審判上所引用。至該數值以下之行為，如輔以其他客觀事實得認定行為人
      不能安全駕駛者，自仍依本條規定處罰，自屬當然。
（二）次按前述法務部八十八年五月十八日法八八檢字第一六六九號函，性質上
      乃行政院法務部基於其組織法有職掌研修刑法之權限，在執行刑法法律所必要
      之範圍內，就其細節性及技術性之事項所為之「職權命令」，類似學理上之為
      解釋性「行政規則」。職權命令乃我國特有之制度，中央法規標準法第七條所
      明定，而行政機關發布此類執行法律之職權命令須符合（一）依據組織法有職
      權；（二）為執行某一特定法律所必要；（三）須僅就細節性技術性之事項為
      之等要件，此為司法院大法官議決釋字第三六七號、第三九四號等多號解釋所
      明定之原則。性質上既為行政命令，自得為司法機關於個案審判時所參考或援
      用，惟此類職權命令因涉及人民權益，須經發布等公布程序使受規範之人民知
      悉始為妥當，八十八年二月三日公布，九十年元月一日施行之行政程序法第一
      百六十條第二項亦對解釋性之行政規則規定須經「發布」之方式使人民知悉。
      查本件解釋函法務部選擇以「會議紀錄」之形式「檢送」各有關機關，未以發
      布或公告等方式使人民知悉，程序上非無瑕疵，惟該會議紀錄所訂標準業經刊
      載於法務部公報第二二八期第二十七頁以下，亦經媒體廣汎報導周知，參以該
      標準業經執法機關引為執行依據數年有餘，本院援引行政程序法第一百五十四
      條第二項之法理，認其至少已產生事實上之拘束力，在現今資訊取得容易科技
      發達的時代，如無確切事證足以推翻下，人民尚難謂不知悉本項執行標準，惟
      法務部仍應速以發布或公告等方式補正此一程序上瑕疵為宜。
（三）復按參考國外先進國家如德、美等國之認定標準，對於行為人如飲酒後其吐氣
      所含酒精成分已達每公升．五五毫克或血液濃度達．一一％以上，肇事率
      為一一般正常人之十倍，業經外國臨床實驗有數據足證，就此專業性之判斷結
      果，基於「判斷餘地」原則上不受司法審查之法理，除該判斷結果有顯然違法
      ，如引為實驗之事實資料或數據顯有錯誤、有專斷或與事件無關之因素考慮在
      內、或認定有違一般公認有效的評價標準等情事外，法院即應尊重此專業判斷
      。即審判實務上以之作為認定本罪構成要件之「證據要素」，亦即在無其他可
      資佐證之證據資料下，前述數值之存在為認定本罪成立之必要證據。當然，基
      於司法個案審查之原則，即認在低於前述標準之情形，如輔以其他客觀事證等
      情狀，得認定行為人不能安全駕駛者，司法機關於此即不受此標準之拘束，併
      此敘明。惟本案被告之酒精濃度遠逾前述違法認定之標準，尚無此一疑義，亦
      附此敘明。
（四）核被告經警酒精測試結果吐氣所含酒精成分高達每公升一．一五毫克，遠高於
      前述實務及科學數據上所建立每公升．五五毫克之判斷標準，另被告亦自白
      其確因喝酒造成注意力不集中而撞及告訴人即被害人致傷之事實，顯見被告除
      已符前述認定之「證據要素」標準外，其以此酒精濃度已嚴重影響其駕駛動力
      交通之應變能力，被告飲酒後駕駛動力交通工具，係不能安全駕駛動力交通工
      具而駕駛，有前述刑法第一百八十五條之三公共危險罪之犯行，應堪證明，又
      被告繼續駕駛之行為復造成如前所述之傷害結果，顯已製造社會所不容許之危
      險，犯有刑法刑法第一百八十五條之三之罪，事證明確，應予論罪科刑。
三、核被告所為分別係犯刑法第一百八十五條之三之服用酒類不能安全駕駛動力交通
    工具而駕駛之罪（以下簡稱不能駕駛罪），及刑法第二百八十四條第一項前段之
    過失傷害人罪。被告所犯二罪間究應如何競合處理，學說與實務尚有不同見解。
    公訴人認被告所犯過失傷害罪，及不能駕駛罪，係犯意各別，罪名互殊，應分論
    併罰之實質競合關係（此亦為臺灣高等法院暨所屬法院八十八年度法律座談會刑
    事類第五號提案之研討結論），想係採取目前實務之多數見解。本院以為，公訴
    人認被告所犯傷害罪及不能駕駛罪間，係實質競合，數罪併罰之結果，有如下不
    妥之處：
（一）被告係犯不能駕駛罪之繼續行為持續中，另犯過失傷害人罪，公訴人認係獨立
      不同行為，並無說明及解釋，被告所為過失犯行之意思及時點為何時？本院以
      為，事實上被告所為不能駕駛罪之行為繼續且未中斷，其後發生之過失犯行，
      不能且本即無法認定其另有獨立之過失意思及行為。
（二）次按刑法第一百八十五條之三不能駕駛罪，於被告一經駕駛上路即構成該罪，
      而其行為具有持續性，雖該當本罪所設定之違法狀態，惟此時在刑法之評價上
      ，其行為僅為一部，並未完整實行，亦即行為雖已既遂，惟尚未終了。換言之
      ，此繼續酒醉駕車之行為，必待該行為終了，即停駛後，方為構成要件所規定
      之完整行為，屬刑法學上所稱之「繼續犯」 (Dauerdelikt)性質。繼續犯乃相
      對於「狀態犯」 (Zustandsdelikt) 的一種刑法所規定之犯罪類型，由於該當
      構成要件所描述之行為仍及於違法狀態產生後之維持行為，學者稱繼續行為之
      結構應包含二部分行為，其一為導致違法狀態發生的行為，另一為維持違法狀
      態之行為，此種結構關係在刑法的評價上，並不加以分割，而將之視為一個完
      整的行為，是故德國刑法法理上，認定繼續犯的行為屬「構成要件的行為單數
      」，是以在繼續行為中所衍生之他罪構成要件被侵害之情形時，其判斷即與狀
      態犯有所不同。本院以為，公訴人將不能駕駛罪行為持續中所犯之過失重傷等
      罪，視為二獨立行為，顯將繼續犯在違法狀態持續中之他行為，完全獨立於該
      繼續行為之外，逕視為實質競合處斷，以如此割裂處理之態度，迴避繼續行為
      之法律性質，不僅未提出堅強的理由說明，並且使得刑法對於繼續犯及狀態犯
      之區分完全失去意義。
（三）公訴人將被告所犯不能駕駛罪，在繼續行為中所衍生之過失傷害罪行為，與不
      能駕駛罪之繼續行為，視為二獨立之行為，依實質競合處斷之作法，勢將對於
      繼續進行中之不能安全駕駛之行為，為二次以上之多次判斷，顯有違反「雙重
      評價禁止原則」，而有一行為受雙重評價，陷入「一行為受到二次處罰」之違
      憲危機。
四、本院認為，為免違反雙重評價禁止或一行為不二罰之原則，此種因繼續行為所衍
    生之他行為，應依學者建議，使涵攝於繼續行為之中，亦即與繼續行為連結（亦
    有學者稱之「夾結」），形成連結或夾結關係，即學說上所稱之「夾結效果或涵
    攝效應 (Klammerwirkung)」，將繼續行為與他行為涵攝或連結，而依想像競合
    ，從一重處斷（關於夾結效果或涵攝效應，詳見林山田，刑法通論下冊，一九九
    八年十月，增訂六版，第六二二頁以下；柯耀程，繼續犯涵攝效應之爭議，收錄
    於甘添貴主編，刑法爭議問題研究，一九九九年八月，初版，第三四三頁以下）
    。至於實務上另有以為本案情形成立牽連關係或法條競合之見解，本院以為，前
    者說法顯然忽視牽連犯成立之前提，必須行為人有二以上之故意行為始得成立，
    不能駕駛罪之故意行為，及過失傷害人與過失致重傷之過失行為，無由成立牽連
    犯之可能。再者，不能駕駛罪所保護之法益係道路上往來公眾之安全，更正確的
    說法是，為保護路上人、車生命、身體及財產法益免於受侵害之危險；過失傷害
    人及致重傷等罪，所保護者則為人之身體、健康等法益，二者保護法益不同，即
    無成立法條競合關係之可能，附此敘明。
五、另查實務上曾有性質類似行政命令者（如前述臺灣高等法院暨所屬法院八十八年
    度法律座談會刑事類第五號提案研討結論）之見解認為，在僅有過失傷害與不能
    駕駛罪競合之情形，如採想像競合犯之結果，因為係從一重之不能駕駛罪處斷，
    就過失傷害之輕罪部分，理論上即無道路交通安全處罰條例第八十六條第一項「
    酒醉駕車」應加重其刑規定之適用餘地，但如所犯為業務過失傷害致重傷或致死
    罪者，從一重之結果為依業務過失傷害致重傷或致死罪處斷，而會有依道路交通
    安全處罰條例第八十六條第一項「酒醉駕車」應加重其刑規定之適用，如此將產
    生依致人傷亡情節之不同，而異其處斷之理論上無法一貫之結果，甚且影響道路
    交通安全處罰條例第八十六條第一項「酒醉駕車」加重其刑規定之適用與否，而
    認為想像競合見解不可採。本院以為，前述見解顯然影響或主導目前實務多採實
    質競合數罪併罰關係之見解，實有深究其推論成因之必要。按前述說法顯然係受
    到過去實務上對於想像競合「從一重處斷」之處理態度與作法的影響，而有積非
    成是之虞，尚有進一步加以釐清及說明之必要：按想像競合所謂「從一重處斷」
    ，係指依形成想像競合之數個罪名中，其中最重罪名之法定刑，宣告行為人所應
    科處之刑罰。學者並進一步認為，因為想像競合之行為人係構成多數犯罪，並非
    僅論以重罪而捨棄輕罪，其具有釐清行為之整體不法內涵與罪責內涵之功能，稱
    想像競合之「釐清功能」 (Klarstellungsfunkation)，是以在判決主文中不能
    僅論以法定刑較重之重罪，就法定刑較輕之輕罪亦應於主文同時宣告之，亦即輕
    罪與重罪之條文均應在判決主文中全部引用（參見林山田，前述刑法通論一書，
    第六一七頁及第六三一頁；黃榮堅，刑法問題與利益思考，一九九六年三月，第
    四五六頁以下）。我現行實務運作上，雖未於主文中表明輕罪之構成要件，惟係
    在理由欄對於輕、重罪之競合須加以說明，並於所謂「據上論斷欄」中，就輕、
    重罪之條文均有引用，始為合法之判決。本院以為，為實踐想像競合之釐清功能
    ，於主文中同時表明重、輕罪之構成，對於被告等關係人，及研究判決實務之學
    者，甚且藉閱讀判決以明瞭法院立場及態度的民眾而言，確較於理由或據上論斷
    欄中表明更為明確，實務現行作法實有檢討之必要（學者黃榮堅於前述著作中也
    強調至少於想像競合及牽連犯，主文中必須明白諭知，行為人係觸犯數罪，參見
    同著作，第四五六頁以下）；惟現行於理由欄及據上論斷欄均敘明之作法，在最
    大容許限度內，尚仍足表彰想像競合之釐清功能，不致使輕罪之部分無法評價，
    雖不妥當，惟難謂違法，是以即使輕罪部分另有其他加重或減輕規定，仍應於判
    決理由中一併敘明，並為法官依重罪量刑時之考量基礎，如此前述實務所持道路
    交通安全處罰條例第八十六條第一項「酒醉駕車」加重規定可能無法適用之疑慮
    ，即無必要且多慮。當然，如慮及於判決主文中無法表明有該輕罪及加重規定之
    適用，應係檢討現行於主文中僅表明重罪之作法是否妥適之問題，至於前述所稱
    會產生致人傷亡情節之不同，而異其處斷之所謂理論上無法一貫之疑慮，亦顯係
    受限於現行判決主文中僅表明重罪構成要件，不引輕罪作法的思考模式下所生不
    當結論，併此敘明。
六、綜上所述，核被告所為，係一行為觸犯刑法第一百八十五條之三不能駕駛罪、第
    二百八十四條第一項前段過失傷害人罪，依前述夾結效果之理論，應依想像競合
    處理，從一重之不能駕駛罪處斷，方不致違反雙重評價禁止之原則（彼邦德國實
    務上於此情形亦採此處理態度，參見柯耀程，前述著作），公訴人認應分論併罰
    ，本院不採之理由，業據前述。又被告酒醉駕車因而致人受傷，依法應負前述刑
    事責任，依道路交通管理處罰條例第八十六條第一項之規定，應加重其刑至二分
    之一。再查被告於警至現場處理時，停留於現場，並於處理員警至現場時經詢問
    時，表示為肇事者，經本院傳喚證人即處理現場之員警丙○○結證在卷足查。是
    被告於犯罪行為實施後，未被發覺前主動向警自首而受裁判，符合自首之要件，
    就過失傷害罪部分，應依刑法第六十二條前段規定，減輕其刑，並先加後減之。
    末須強調者，被告不能安全駕駛之犯行，既達應處以刑罰之程度，則其法律效果
    當應較行政罰之效果為重，始為妥當，是如科以罰金，其額度應以高於新臺幣（
    以下同）六萬元為宜；如科以拘役之刑，因拘役期間最高為五十九天，如易科罰
    金，以罰金銀元三百元（即新臺幣九百元）折算，尚不足六萬元，是如科以拘役
刑時，應諭知不得易科罰金，或以更高之折算標準為宜；如科以有期徒刑二月，
    同有前述拘役刑標準之適用，是本院以為，如科以有期徒刑，至少應高於有期徒
    刑二個月之標準，始為適當，司法實務於量刑上均應有此認知及共識，附此敘明
    。爰審酌被告過去曾有駕車過失致人於死之犯罪紀錄，復飲酒高達前述濃度，竟
    仍駕駛動力交通工具上路，並造成被害人受到尚非重大之身體傷害，及證人丁○○車輛受損等結果，顯見被告漠視道路交通及使用道路人車之安全，嚴重侵害國
    民之法威信意識等犯罪動機、目的及所生危害，及本院給予被告充分時間與被害
    人尋求和解，被告仍充耳不聞，始終未與被害人和解，業據被告自承在卷，甚且
    屢經傳喚無正當理由不到庭，經本院量兩次發布通緝，浪費司法及警察機關之資
    源，及犯後尚坦承犯行之犯後態度等一切情狀，從重量處如主文所示之刑，以示
    懲戒。
據上論斷，應依刑事訴訟法第二百九十九條第一項前段，刑法第一百八十五條之三、
第二百八十四條第一項前段，刑法第五十五條、第六十二條前段，道路交通管理處罰
條例第八十六條第一項，罰金罰鍰提高標準條例第一條前段，判決如主文。
本案經檢察官陳美華到庭執行職務。
中      華      民      國    九十二    年      八      月    二十八    日
                                  臺灣桃園地方法院刑事第二庭
                                      法  官  錢  建  榮
右正本證明與原本無異。
如不服本判決，應於判決送達後十日內向本院提出上訴狀( 應附繕本 )，上訴於臺灣
高等法院。
                                      書記官  劉  寶  霞
中      華      民      國    九十二    年      九      月     十六     日
附錄本案論罪科刑法條全文
刑法第一百八十五條之三
服用毒品、麻醉藥品、酒類或其他相類之物，不能安全駕駛動力交通工具而駕駛者，
處一年以下有期徒刑、拘役或三萬元以下罰金。
刑法第二百八十四條第一項
因過失傷害人者，處六月以下有期徒刑、拘役或五百元以下罰金，致重傷者，處一年
以下有期徒刑、拘役或五百元以下罰金。


司法院資訊處製作；財團法人民間司法改革基金會備份。
